【裁判字號】    92,訴,1999
【裁判日期】    920909
【裁判案由】    損害賠償
【裁判全文】
臺灣高雄地方法院民事判決  九十二年度訴字第一九九九號
    原      告    甲○○
    被      告    中正公園大廈管理委員會
    兼法定代理人  乙○○
右當事人間損害賠償事件，經本院於民國九十二年八月二十五日言詞辯論終結，茲判
決如左：
    主      文
原告之訴及假執行之聲請均駁回。
訴訟費用由原告負擔。
    事      實
甲、原告方面：
一、聲明：
  (一)被告中正公園大廈管理委員會應給付原告新臺幣（下同）一十三萬五千元，其中
    六萬五千元部分，自民國八十四年七月一日起至八十九年六月三十日止，按週年
    利率百分之五計算之利息；其中七萬元部分，自民國八十五年七月一日起至九十
    年六月三十日止，按週年利率百分之五計算之利息。
  (二)被告中正公園大廈管理委員會應給付原告二萬四千六百四十元。
  (三)被告被告乙○○應給付原告八萬元。
  (四)願供擔保以代釋明，請准宣告假執行。
二、陳述：
  (一)原告依被告中正公園大廈管理委員會第五屆委員會決議，與被告中正公園大廈管
    理委員會立約三年，在大樓北側外牆設置直立式廣告看板，原告先後繳納押金二
    萬元，第一年費用六萬五千元，第二年費用七萬元，至八十六年六月底，原告向
    被告中正公園大廈管理委員會提出質疑，其他同期設置之看板為何無須繳納費用
    ，彼時主任委員林敦三才告稱，第三年之費用七萬五千元不用繳交，但被告中正
    公園大廈管理委員會已收原告之一十三萬五千元均未退還。至八十六年六月底住
    戶大會中，訴外人林茂榮提議所有外牆廣告看板皆應收取押金，以防日後拆除無
    人負責付費，原告始知僅渠一人繳交押金二萬元，但原告於當年底，向彼時第八
    屆主任委員乙○○及財政委員吳寶珠要求給個交代，被告乙○○卻推說合約書找
    不到，原告提出合約書正本後，被告乙○○又於一星期後之委員會議中稱合約書
    又弄丟了，原告已繳付之二萬元押金，則由未收取之三個月管理費抵繳。九十一
    年七月間，原告所設置之看板遭檢舉，渠與高雄市政府建管處溝通過程中，才知
    廣告看板之申請、管理均有法定程序，原告所繳付之一十三萬五千元係不該收取
    之費用，故依不當得利之法律關係，訴請被告中正公園大廈管理委員會返還不當
    得利一十三萬五千元。
  (二)被告中正公園大廈管理委員會對於管理費加成收費有諸多缺失（原告本自Ｂ棟三
    樓移至Ａ棟八樓），八十八年底，財政委員吳寶珠重新計費，才知多收七百七十
    元，直至九十一年七月，原告才發現已被超收二萬四千六百四十元，並提報第十
    一屆委員會議修改，自九十一年八月起還渠公道，但超收款項卻連提也不提，故
    訴請被告中正公園大廈管理委員會返還超收之管理費二萬四千六百四十元。
  (三)被告乙○○侵占渠合約書，因其他承租廣告之人均有合約書，唯獨原告部分之合
    約書被宣稱丟掉了，依民法第一百八十四條第一項、第一百九十五條第一項之規
    定，請求賠償原告八萬元。
三、證據：提出中正公園大廈九十二年度區分所有權人會議會議紀錄（九十二年六月
    二十八日下午二時）、高雄市政府工務局九十一年八月二十六日高市工務建字第
    Ｚ○○○○○○○○○號函、九十一年七月二十五日高市工務建字第○九一○○
    二○七一六號函、中正公園大廈管理委員會八十四年二月大樓管理公約（含大樓
    管理委員會組織章程、大樓住戶管理公約、大樓管理組織表、住戶裝潢施工管理
    辦法）、管理費收據、訴外人周勝雄未載日期信函（含管理費收據、高雄市政府
    建設局九十年三月八日高市建設二字第○九○○九八七四七○○號函—百利資訊
    行歇業登記證明）、中正公園第一屆區分所有權人住戶大會暨第五屆第六次管理
    委員會會議紀錄（八十五年六月二十六日下午八時）、七十二年九月九日管理委
    員會開會通知、七十二年九月十三日管理委員會決議、租賃合約書、切結書、高
    雄市政府警察局苓雅分局八十二年一月二十九日高市警苓分行字第○一一四一號
    函、中正公園大廈管理委員會第十一屆第五次委員會會議紀錄（九十二年四月二
    十五日下午七時三十分）、住戶施李玉蘭聲明異議狀（八十四年度促字第二四八
    二九號）、中正公園大廈管理委員會第十一屆第二次委員會會議紀錄（九十一年
    九月六日下午五時三十分）、第十一屆第三次委員會會議紀錄（九十一年十一月
    十八日下午七時三十分）、第十一屆第四次委員會會議紀錄（九十二年一月二十
    日下午七時三十分）、第十一屆第三次臨時委員會會議紀錄（九十二年五月二十
    日下午六時三十分）、第七屆第二次管理委員會會議紀錄暨簽到表（八十八年一
    月十五日下午七時三十分）、第七屆第三次管理委員會會議紀錄（八十八年六月
    二十三日下午七時三十分）、第七屆第一次住戶大會會議紀錄（八十八年七月十
    一日下午二時）、八十九年度臨時區分所有權人（住戶大會）會議紀錄（八十九
    年十二月十七日下午四時）、第十二屆第一次臨時委員會會議紀錄（九十二年七
    月十一日下午七時）、八十九年收繳管理費明細、八十九年一月份管理費Ａ棟、
    Ｂ棟及照片影本五幀與照片乙張。
乙、被告方面：
一、聲明︰駁回原告之訴及假執行之聲請；如受不利之判決，願預供擔保，請准免為
    假執行。
二、陳述︰
  (一)系爭廣告看板費係經由被告中正公園大廈管理委員會第五屆決議通過，再由原告
    與被告中正公園大廈管理委員會簽訂合約等情，業據原告於起訴狀中自認，是被
    告中正公園大廈管理委員會依雙方約定，向原告收取廣告看板費，並無不當得利
    可言，至於其他住戶未按委員會決議簽訂廣告看板合約並繳納相關費用，乃被告
    中正公園大廈管理委員會與該住戶間之問題，與原告無關，原告以其他住戶未繳
    費為由，主張被告中正公園大廈管理委員會依雙方約定向渠收取之廣告看板費為
    不當得利，並請求返還，依法無據。而被告乙○○為被告中正公園大廈管理委員
    會主任委員，執行職務向原告所收取之廣告看板費，非無法律上之理由。
  (二)被告中正公園大廈管理委員會依據區分所有權人會議決議後，執行收繳管理費，
    並無不法超收之情形，原告空言被告中正公園大廈管理委員會有超收管理費之行
    為，並主張應返還原告管理費二萬四千六百四十元，依法顯然無據。
  (三)被告乙○○未曾接到原告所指稱之合約書。
三、證據：提出中正公園大廈管理委員會九十二年五月二十九日（九二）中正管委字
    第○五○二九號函、甲○○於九十二年五月二十八日向中正公園大廈管理委員會
    申請調閱文件紀錄申請書、九十二年五月五日中正公園大廈管理委員會公告、大
    樓住戶反應事項登記簿節本、監視錄影帶翻拍照片八幀影本。
    理      由
一、原告主張，渠依被告中正公園大廈管理委員會第五屆委員會決議，與被告中正公
    園大廈管理委員會立約三年，在大樓北側外牆設置直立式廣告看板，原告繳納先
    後押金二萬元，第一年費用六萬五千元，第二年費用七萬元，至八十六年六月底
    ，原告向被告中正公園大廈管理委員會提出質疑，其他同期設置之看板為何無須
    繳納費用，彼時主任委員林敦三才告稱，第三年之費用七萬五千元不用繳交，但
    被告中正公園大廈管理委員會已收原告一十三萬五千元均未退還，故依不當得利
    之法律關係，訴請被告中正公園大廈管理委員會返還不當得利一十三萬五千元；
    又被告中正公園大廈管理委員會對於管理費加成收費有諸多缺失，八十八年底，
    財政委員吳寶珠重新計費，才知多收七百七十元，直至九十一年七月，渠才發現
    已被超收二萬四千六百四十元，並提報第十一屆委員會議修改，自九十一年八月
    起減少管理費七百七十元，故訴請被告中正公園大廈管理委員會返還超收之管理
    費二萬四千六百四十元；被告乙○○侵占渠合約書，因其他承租廣告之人均有合
    約書，唯獨原告部分之合約書被宣稱丟掉了，依民法第一百八十四條第一項、第
    一百九十五條第一項之規定，請求賠償八萬元云云。而被告中正公園大廈管理委
    員會辯稱：系爭廣告看板費係經由被告中正公園大廈管理委員會第五屆決議通過
    ，再由原告與被告中正公園大廈管理委員會簽訂合約等情，業據原告於起訴狀中
    自認，是被告中正公園大廈管理委員會依雙方約定，向原告收取廣告看板費，並
    無不當得利可言，至於其他住戶未按委員會決議簽訂廣告看板合約並繳納相關費
    用，乃被告中正公園大廈管理委員會與該住戶間之問題，與原告無關，原告以其
    他住戶未繳費為由，主張被告中正公園大廈管理委員會依雙方約定向渠收取之廣
    告看板費為不當得利並請求返還，依法無據；被告中正公園大廈管理委員會依據
    區分所有權人會議決議後，執行收繳管理費，並無不法超收之情形，原告空言被
    告中正公園大廈管理委員會有超收管理費之行為，並主張應返還原告管理費二萬
    四千六百四十元，依法顯然無據等語。至被告乙○○則以伊為被告中正公園大廈
    管理委員會主任委員，執行職務向原告所收取之廣告看板費，非無法律上之理由
    ；且伊未曾接到原告所指稱之合約書等語，資為抗辯。
二、按依不當得利之法則請求返還不當得利，須以無法律上之原因而受有利益，致他
    方受有損害為其要件，此觀民法第一百七十九條之規定自明；又當事人主張有利
    於己之事實者，就其事實有舉證之責任，但法律別有規定，或依其情形顯失公平
    者，不在此限，民事訴訟法第二百七十七條定有明文。是以，民事訴訟如係由原
    告主張權利者，應先由原告負舉證之責，以證明其主張之真實，則被告就其抗辯
    事實即令不能舉證，或其所舉證據尚有疵累，亦應駁回原告之請求。經查，原告
    主張渠依據被告中正公園大廈管理委員會第五屆委員會決議，與被告中正公園大
    廈管理委員會立約三年，在大樓北側外牆設置直立式廣告看板，先後繳交押金二
    萬元、第一年費用六萬五千元及第二年費用七萬元乙節，業經被告中正公園大廈
    管理委員會自認在卷，堪信為真實（民事訴訟法第二百七十九條第一項參照）。
    惟原告陳稱，嗣經渠發覺其他同時期設置廣告物之住戶，均未與被告中正公園大
    廈管理委員會簽約並繳交相關費用云云，徒執以高雄市政府工務局九十一年八月
    二十六日高市工務建字第Ｚ○○○○○○○○○號函為憑，然觀諸該函之主旨乃
    高雄市政府工務局函復原告申請在高雄市苓雅區○○○路七七號八樓之二設立側
    懸式廣告物，應補正四樓同意書、正面式廣告物縱長逾一點五公尺，應申請雜項
    執照後再行申請，此外，迄未提出相當證據以實其說，尚難謂原告主張屬實；且
    縱認果真如此，被告中正公園大廈管理委員會依兩造間簽立之合約，向原告收取
    設置廣告物之費用，實與無法律上之原因而受有利益，致他人受損害之不當得利
    要件有間；矧以，原告並未質疑原告與被告中正公園大廈管理委員會間設置廣告
    物之合約效力。準此，被告中正公園大廈管理委員會基於兩造間之合約關係，向
    原告收取設置廣告物之相關費用，核無不合，故原告泛言其他同時期設置廣告物
    之人均未與被告中正公園大廈管理委員會簽約並繳交相關費用云云，不足以認定
    被告中正公園大廈管理委員會向原告簽約收取設置廣告物之相關費用即屬無法律
    上之原因而受有利益甚明，故原告主張依不當得利之法律關係，訴請被告中正公
    園大廈管理委員會返還一十三萬五千元，於法自有未合，應予駁回。
三、次查，原告主張被告中正公園大廈管理委員會對於管理費加成收費有諸多缺失，
    八十八年底，財政委員吳寶珠重新計費，才知多收七百七十元，直至九十一年七
    月，渠才發現已被超收二萬四千六百四十元云云，並提出如前揭事實欄證據項所
    示之證據，然為被告所否認在卷。茲析述如次：
  (一)惟遍閱原告所提出證據，除原告前後使用部分之管理費收據外，尚有訴外人即住
    戶周勝雄未載日期信函乙件（含管理費收據、高雄市政府建設局九十年三月八日
    高市建設二字第○九○○九八七四七○○號函—百利資訊行歇業登記證明）。而
    管理費收據包括自八十五年六月份起至同年十二月份止、八十六年二月份之Ｂ棟
    七九號三樓之四、之五管理費共十四張；自八十八年六月份起至同年十二月份止
    、九十一年八、九月份之Ａ棟七七號八樓之二、之三、之四、之五共九張。至中
    正公園大廈管理委員會第十一屆第二、三、四、五次委員會會議紀錄及第三次臨
    時委員會會議紀錄均無此部分核減管理費之記載。
  (二)管理費部分，前者為原告自八十五年六月份起至八十六年二月份止，使用Ｂ棟七
    九號三樓之四、之五部分管理費，之四部分管理費金額均為一千八百元，各月份
    管理費未有差別，益徵並無原告所陳超收七百七十元之情形；而之五部分管理費
    金額則為二千三百元、一千二百元、一千七百元不等，雖最多有相差六百元之情
    形，亦無如原告主張有超收七百七十元之情事。後者為原告自八十八年六月份起
    至九十一年九月份止，使用Ａ棟七七號八樓之二、之三、之四、之五部分管理費
    ，之四、之五部分八十八年六月份管理費金額為三千三百元，並無其他月份足資
    佐參；之二、之三部分管理費金額自八十八年六月份起至同年八月份止均為三千
    零三十元，八十八年十、十一月份因增加停車位租金五百元而為三千五百三十元
    ，八十八年十二月份除增加停車位租金五百元外，總金額為五千零四十五元，此
    與三千零三十元與三千五百三十元分別相差有二千零一十五元、一千五百一十五
    元，均顯與原告所指超收金額迥然不符；至於九十一年八、九月份管理費部分固
    經註記「管委會核減八樓七百七十元，自九十一年八月起」，金額為四千五百四
    十五元（通知單記載為伍仟零四十五元），然管理費縱有前後繳交金額不一之情
    形，亦不足以遽為認定即為原告主張被告中正公園大廈管理委員會有何缺失。至
    於訴外人即住戶周勝雄未載日期信函乙件（含管理費收據、高雄市政府建設局九
    十年三月八日高市建設二字第○九○○九八七四七○○號函—百利資訊行歇業登
    記證明），細繹其內容，訴外人周勝雄亦係聽聞原告告知有益繳加成管理費，並
    非親自見聞，而五樓之四周志霖所繳交管理費之收據，均尚不足逕為原告主張之
    佐證。是原告既主張金額前後不同乃被告中正公園大廈管理委員會加成計費有缺
    失，即應就渠有利於己之事實負舉證責任，而原告所提出之證據皆不足證明渠此
    部分之主張，故原告訴請返還超收之管理費二萬四千六百四十元，洵屬無據，應
    予駁回。
四、再查，原告主張被告乙○○侵佔渠與被告中正公園大廈管理委員會就設置廣告物
    之租賃合約書，並在渠另行提出租賃合約書正本後復告遺失乙節，為被告乙○○
    所否認如上，然原告既無舉證以實其說，空言指摘被告乙○○有此部分行為，委
    無足取；再者，原告亦未就渠所受損害及所失利益提出相當之證據，徒言被告乙
    ○○應賠償渠八萬元，於法不合，應予駁回。
五、綜上所述，原告既未能舉證證明被告中正公園大廈管理委員會無法律上之理由而
    收取渠一十三萬五千元，亦未能提出證據以實渠關於被告中正公園大廈管理委員
    會超收管理費二萬四千六百四十元及被告乙○○侵佔租賃合約書與損害賠償範圍
    等情，渠依不當得利及侵權行為分別訴請被告給付如事實欄聲明項所示之金額，
    顯無理由，應予駁回。至原告之訴既經駁回，渠假執行之聲請顯已失所附麗，爰
    併予駁回之。
六、本件判決基礎已臻明確，兩造其餘攻擊防禦方法及舉證，核與判決結果無影響，
    無一一審究之必要，併此敘明。
據上論結，本件原告之訴為無理由，依民事訴訟法第七十八條，判決如主文。
中      華      民      國    九十二    年      九      月      九      日
                              臺灣高雄地方法院民事第二庭
~B法      官  劉定安
右為正本係照原本作成。
如不服本判決，應於送達後二十日內，向本院提出上訴狀並表明上訴理由，如於本判
決宣示後送達前提起上訴者，應於判決送達後十日內補提上訴理由書（須附繕本）。
中      華      民      國    九十二    年      九      月      九      日
~B法院書記官  王壹理


司法院資訊處製作；財團法人民間司法改革基金會備份。
